臺北高等行政法院判決
　　　　　　　　　　　　　　　　　　 95年度簡字第00643號
原　　　告　甲○○
被　　　告　財政部臺灣省北區國稅局
代　表　人　凌忠嫄（局長）
訴訟代理人　乙○○
上列當事人間因綜合所得稅事件，原告不服財政部中華民國95年
6 月30日台財訴字第09500224700 號（案號：00000000）訴願決
定，提起行政訴訟。本院判決如下：
    主  文
原告之訴駁回。
訴訟費用由原告負擔。
    事  實
壹、事實概要：
    原告係大順醫院之負責人，其民國（下同）91年度綜合所得
    稅結算申報，列報該醫院91年度利息支出新臺幣（下同）2,
    262,300 元，執行業務所得為虧損1,553,228 元，經被告所
    屬新莊稽徵所初查，以系爭貸款繳息清單貸款說明欄記載「
    其他週轉金貸款」，且原告未檢附資金流程佐證資料供核，
    無法認定系爭利息支出與其執行業務有關，乃全數剔除，核
    定執行業務所得為1,170,520 元，併課原告當年度綜合所得
    稅，核定全年綜合所得總額為1,672,069 元，補徵綜合所得
    稅額23,464元。原告不服，就核定其經營之大順醫院執行業
    務所得項下之利息支出及列舉扣除額等項目，申請復查，復
    撤回列舉扣除額項目之復查申請，案經被告就執行業務所得
    項下之利息支出項目以95年3 月1 日北區國稅法二字第0950
    006265號復查決定（下稱原處分），維持原查認定結果。原
    告仍不服，提起訴願，復遭財政部決定駁回，遂向本院提起
    行政訴訟。
貳、兩造聲明：
一、原告聲明：求為判決
(一)、訴願決定及原處分均撤銷。
(二)、訴訟費用由被告負擔。
二、被告聲明：求為判決如主文所示。
參、兩造之爭點：
一、原告主張之理由：
(一)、按醫院經營型態迄至94年底僅有：１、財團法人醫院：如臺
    北市中心診所醫院、長庚紀念醫院、新光醫院等大型醫院。
    ２、私人醫院：諸如全省其他非公立、市立、署立醫院。然
    此型態醫院規定只能獨資經營，全醫院屬醫院院長1 人獨資
    ，而醫院之盈餘利得均屬院長1 人綜合所得稅中所有收入之
    一部分。財政部規定，目前4 師中（包括醫師、律師、建築
    師、會計師）僅醫師不能合夥2 人以上合資經營私人醫院。
    除以上所指財團法人醫院或公家醫院，所有私人醫院之盈餘
    利得無法由合夥人共同均分攤以繳稅。但律師、建築師、會
    計師等均可合資成立事務所。所以94年底95年初，臺北市○
    ○路○ 段112 巷11號之私立中山醫院，戮力爭取財政部及衛
    生署共同核准，成立社團法人中山醫院。是故中山醫院趕在
    95年底及96年初即改制成立社團法人（由283 位股東共同合
    夥、共同組成多位股東之社團法人）醫院。
(二)、大順醫院於70年5 月8 日開業之始，確由8 位合夥人各出資
    150 萬元共同執行業務，其後因合夥人間之經營理念差異，
    81年4 月間變更為原告獨資執行業務，有關91年度綜合所得
    稅結算申報案，原申報利息支出2,262,300 元，有關該利息
    支出之金融機構出具之借款用途及繳息證明、借款契約及資
    金流程等證明文件，原告已分別於94年2 月2 日及同年9 月
    26日所具申請書內檢附予被告在案，計有國泰世華銀行之貸
    款證明書、建物及土地謄本、抵押權狀設定契約書、他項權
    利契約書、繳息證明及扣繳利息存簿、開業執照影本等資料
    各乙份，尤其在所附大順醫院向銀行貸款明細表中之A-G 共
    7 大點，已詳細將大順醫院之開業設立、如何購置房地、如
    何向銀行貸款及變更轉貸銀行各節，已詳稱有案可稽，該借
    款之利息支出確以各合夥人名義向金融機構借款，借款資金
    確供購置執行業務場所使用，借款利息確由執行業務者或醫
    院負擔，亦取得金融機構出具之借款用途證明，並有明確帳
    載及資金流程之佐證資料，購置房屋，亦經辦妥房屋過戶手
    續，其借款利息確於執行業務者在登記執業後所支付，已符
    合規定要件，無庸置疑。
(三)、至原始「金融機構出具之借款用途及繳息證明、借款契約、
    資金流程」等文件，因原告獨資執行業務，迄今已達14年，
    合夥人部分且因高齡相繼死亡，尚存者也已分道揚鑣，帳簿
    憑證保存已逾法定年限，事實上已無法取得。惟原告既已自
    行提供上開證據及說明，被告於行政程序中，亦得依81年度
    以前申報資料，向當時之合夥人函查，不應全責由原告提供
    。
(四)、另因於70年5 月8 日成立之始，由原8 位股東集資購買新莊
    市○○路215 號及215-1 號，即中正路215 號1 樓（門牌號
    碼為中正路215 號）及215 號2 樓（門牌號碼為中正路215
    之1 號），資金不足，乃向合庫抵押借款，但新莊合庫不同
    意用大順醫院名義貸款。依當時財政部規定大順醫院雖屬負
    責醫師即原告1 人所有，但原告所有房地產只占部分。何況
    新成立之醫院第1 年無法提出資產負債表及資產損益表，故
    當時合庫新莊支庫傾向由原告申請抵押貸款，再由其他7 位
    股東聯名提出房地產共同擔保抵押貸款，原告基於草創之初
    急需資金，只好依銀行要求方式抵押貸款。而財政部70年3
    月7 日台財稅第53219 號函說明三及83年2 月2 日台財稅第
    93158200號函，有關執行業務者以本人名義向金融機構借款
    購屋之利息支出，不得列為執行業務費用，只准其個人借款
    利息列舉扣除之，但當時列舉扣除額又只准用於私人自用住
    宅借款利息支出，私人自用住宅借款利息扣除額每年只列18
    萬元而已；況大順醫院房地產借款是用於經營醫院，但醫院
    納息之利息支出又不准列為執行業務費用，是上開函釋形同
    廢文；以當時銀行抵押借款約在年利息12-14%之間，每年支
    出利息大約有350 萬元至500 萬元中根本無法列為業務費用
    支出。
(五)、原告於78年為財政部認為漏報75至76年度所得，以及該兩年
    財產增加太快。只因原始股東陸續退股，遂分年分次逐一買
    入，交易次數頻繁。實際此7 次房地產交易相加僅中正路21
    5 號（1 樓）、總面積56坪及215-1 號（2 樓）、總面積64
    坪兩間而已，分為原告及黃石化（原告父親）共同持有。因
    資金不足，分次買入致交易頻繁。78年5 月被通知要原告補
    稅500 萬元，原告即拿出歷年來合庫所交利息每年約350 、
    450 、500 萬元不等，共7 、8 年。原告所得要交稅，但利
    息支出稅捐單位又不認列為業務費用支出，最後稽核組象徵
    性要求補交幾萬元，俾使其結案。
(六)、原告向合庫抵押貸款始於70至78年之間。購買時依財政部86
    年7 月31日台財稅第861907562 號函公佈前，個人執行業務
    場所之借款不得列為執行業務費用支出。但原告向合庫抵押
    借款發生始於70至78年間，因以前規定不可列為業務費用支
    出，故以前購屋置產時雖亦曾有明確之資金流向及支票付款
    ，但86年7 月31日前規定不可列為業務支出，保留一段時間
    後因新莊地區大淹水，醫院倉庫經水浸漬，資料毀損不堪而
    丟棄。96年4 月3 日開庭，被告曾遞交財政部台灣省北區國
    稅各項課稅資料冊籍保管年限表，第14項、序號88「房屋交
    易資料查核清單保有年限為5 年」。但原告所購房地產買賣
    已逾16至20 年 ，顯已超過財稅單位法定保存年限，原告不
    得以才由合庫新莊支庫查詢，經答覆資料該庫只依規定保留
    7 年，只得找當年抵押借款之土地房屋登記謄本證明。況原
    告及父親向合庫借款日期與房地產登記日期均相符合，亦可
    證所言非虛。
(七)、本案件經辦之稅務官員要求原告向原賣之人出具證明，但系
    爭215 號及215-1 號之原賣人張喜財已死亡十多年。而上開
    215 號3 樓之2 之原賣人亦已去逝。而215-3 號及215 號4
    樓之2 ，原賣人福懋公司亦不知遷移何處，且幾經易主經營
    。綜此，依財政部86年7 月31日函示，要合乎其標準，本件
    醫院只能於86年7 月31日後解散，房地產賣給別人，再換招
    牌、重新買入、重新開業，併做好資金流程，始得證明帳款
    用於購買執行業務處所才能合乎規定。由於政府法令不周延
    使誠實納稅義務人望法興嘆，再退步言，倘原告當時不買下
    房地產，若70年時改採租用，至今每月要付房東租金，但租
    金稅務官員認列，實不合理。
二、被告主張之理由：
    本件原告申請復查時，雖提示說明書、大順醫院向銀行貸款
    明細表說明貸款流程，土地（建築改良物）抵押權設定契約
    書、土地（建築改良物）他項權利移轉變更契約書、國泰世
    華銀行貸款證明書（載明借款人：甲○○，借款額度：47,0
    00,000元，貸款起日：87年9 月21日）、國泰世華商業銀行
    放款帳務副檔資料繳息（費）紀錄及銀行存摺影本等資料供
    核，惟未能提示足以確認帳載系爭借款係轉貸銀行之資金流
    程佐證；且其原始借款資金是否確係購置或興建執行業務場
    所使用，於轉貸時之借款餘額究為若干？又轉貸之款項有無
    超過原貸款餘額，超出部分之貸款金額是否亦作為執行業務
    所需等均無相關資料供核，原告所訴各節核不足採，自難認
    其主張為真實，復查及訴願決定並無不合，應續予維持。
    理  由
甲、程序方面：
    本件係關於稅捐課徵事件涉訟，所核課之稅額在20萬元以下
    之事件，依行政訴訟法第229 條第1 項第1 款規定，應適用
    簡易程序（行政訴訟法第229 條第1 項所定適用簡易程序之
    數額3 萬元，業經司法院以92年9 月17日院台廳行一字第23
    681 號令增至20萬元，並定於93年1 月1 日實施）；本院並
    依同法第233 條第1 項規定，不經言詞辯論逕行判決。
乙、實體方面：
一、本件適用之法規：
(一)、按「個人之綜合所得總額，以其全年左列各類所得合併計算
    之：第一類：．．．第二類：執行業務所得：凡執行業務者
    之業務或演技收入，減除業務所房租或折舊、業務上使用器
    材、設備之折舊及修理費，或收取代價提供顧客使用之藥品
    、材料等之成本、業務上雇用人員之薪資、執行業務之旅費
    及其他直接必要費用後之餘額為所得額。執行業務者至少應
    設置日記帳一種，詳細記載其業務收支項目；帳簿使用前，
    並應送主管稽徵機關登記驗印。業務支出，應取得確實憑證
    。憑證及帳冊最少應保存五年。執行業務者為執行業務而使
    用之房屋及器材、設備之折舊，依固定資產耐用年數表之規
    定。執行業務費用之列支，準用本法有關營利事業所得稅之
    規定；其辦法由財政部定之。」、「稽徵機關進行調查或復
    查時，納稅義務人應提示有關各種證明所得額之帳簿、文據
    ；其未提示者，稽徵機關得依查得之資料或同業利潤標準，
    核定其所得額。」行為時所得稅法第14條第1 項第2 類、第
    83條第1 項分別定有明文。
(二)、次按「執行業務者執行業務所得之查核，依本辦法之規定辦
    理，本辦法未規定者，依有關法令之規定辦理。」、「非屬
    執行業務之直接必要費用，不得列為執行業務費用。」、「
    費用及損失，未經取得原始憑證，或經取得而記載事項不符
    者，不予認定。」復分別為執行業務所得查核辦法第2 條第
    1 項、第14條、第17條第1 項所明定。又「說明：二、執行
    業務者向金融機構借款購置或興建房屋，供執行業務使用符
    合下列規定者，其利息支出得認列為執行業務費用：(一)依法
    設帳、記載並辦理結算申報之執行業務者，以本人或事務所
    名義向金融機構借款。(二)其借款資金確供購置或興建執行業
    務場所使用，且借款利息確由執行業務者本人或事務所負擔
    ，取得金融機構出具之借款用途證明，並有明確帳載及資金
    流程之佐證資料，但以主事務所所在地之房屋（1 屋）為限
    。(三)購置或興建房屋，須經辦妥房屋過戶手續或建築完成，
    其借款利息並於執行業務者在該址登記執業後所支付者為限
    。．．．」為財政部86年7 月31日台財稅第861907562 號函
    釋有案。上開有關利息支出認列為執行業務費用之函令，係
    中央財稅主管機關財政部基於職權，依上開規定之立法意旨
    所作成之解釋，因屬簡化採認程序，統一認列標準，及維繫
    實質課稅及稅制公平所必要，且未逾越法律規定之範圍之目
    的，亦未增加人民之負擔，自應於所解釋法律生效之日起適
    用於相關未確定之案件（業經財政部以96年2 月5 日臺財稅
    字第09604509950 號令增定為執行業務所得查核辦法第33條
    之2 ）。
二、查原告係大順醫院之負責人，其91年度綜合所得稅結算申報
    ，列報該醫院91年度利息支出2,262,300 元，執行業務所得
    為虧損1,553,228 元。被告所屬新莊稽徵所初查，以系爭貸
    款繳息清單貸款說明欄記載「其他週轉金貸款」，且原告未
    檢附資金流程佐證資料供核，無法認定系爭利息支出與其執
    行業務有關，乃全數剔除，核定執行業務所得為1,170,520
    元，併課原告當年度綜合所得稅，核定全年綜合所得總額為
    1,672,069 元，補徵綜合所得稅額23,464元。原告就核定其
    經營之大順醫院執行業務所得項下之上開利息支出項目不服
    ，申請復查，迭經復查、訴願均遭駁回等事實，有被告91年
    度綜合所得稅申報核定通知書、原告91年度綜合所得稅結算
    申報書、復查申請書、如事實概要所述之復查決定書等件影
    本附卷可稽（見原處分卷第47、95-96 、99-100、113-115
    頁），自堪信為真實。
三、原告循序提起本件行政訴訟，主張：原告91年度綜合所得稅
    結算申報案，有關原申報利息支出2,262,300 元之金融機構
    出具之借款用途及繳息證明、借款契約及資金流程等證明文
    件，原告已分別於94年2 月2 日及同年9 月26日所具申請書
    內檢附予被告，計有國泰世華銀行之貸款證明書、建物及土
    地謄本、抵押權狀設定契約書、他項權利契約書、繳息證明
    及扣繳利息存簿、開業執照影本等資料各乙份，尤其在所附
    大順醫院向銀行貸款明細表中之A-G 共7 大點，已將大順醫
    院之開業設立、如何購置房地、如何向銀行貸款及變更轉貸
    銀行詳為敘述。該借款之利息支出確以各合夥人名義向金融
    機構借款，借款資金確供購置執行業務場所使用，借款利息
    確由執行業務者或醫院負擔，並有金融機構出具之借款用途
    證明，及明確帳載及資金流程之佐證資料，其借款利息確於
    執行業務者在登記執業後所支付，被告亦得依81年度以前申
    報資料，向當時之合夥人函查云云。
四、按「行政法院於撤銷訴訟應依職權調查證據。」行政訴訟法
    第133 條前段定有明文，此係因撤銷訴訟之當事人，分別為
    公權力主體之政府機關及人民，兩造間存在不對等之權力關
    係，且政府機關之行政行為恆具專門性、複雜性或科技性，
    難為人民所瞭解，且每涉公務機密，人民取得相關資料常屬
    不易，為免人民因無從舉證而負擔不利之效果，而有上述規
    定；是於撤銷訴訟，證據之提出非當事人之責任，法院依職
    權調查得代當事人提出，當事人固無所謂主觀之舉證責任。
    然職權調查證據有其限度，仍不免有要件不明之情形，故當
    事人仍有客觀之舉證責任，民事訴訟法第277 條規定：「當
    事人主張有利於己之事實者，就其事實有舉證之責任。」，
    於上述範圍依行政訴訟法第136 條之規定，仍為撤銷訴訟所
    準用。而就課稅處分之要件事實而言，基於依法行政原則，
    為權利發生事實者，依上開規定，有關所得加項之收入，雖
    應由稅捐稽徵機關負舉證責任；惟有關所得計算基礎之減項
    ，即「成本」與「費用」，則因屬於權利發生後之消滅事由
    ，故有關成本及費用存在之事實，不論從上述證據掌控或利
    益歸屬之觀點，均應由主張扣抵之納稅義務人即原告負擔證
    明責任，故原告上開利息支出與其執行業務有關之事實，自
    應由原告負舉證之責。
五、而原告主張系爭利息係因其借款資金確為供購置或興建執行
    業務場所使用所為之借款所之產生，而與其執行業務有關，
    固據提出開業執照、土地登記謄本、土地（建築改良物）抵
    押權設定契約書、他項權利移轉變更契約書、土地及建築改
    良物所有權狀、國泰世華銀行貸款證明書（載明借款人：甲
    ○○，借款額度：47,000,000元，貸款起日：87年9 月21日
    ）、國泰世華商業銀行放款帳務副檔資料繳息（費）紀錄、
    銀行存摺、匯款回條、合庫授信戶結案資料查詢單、增補契
    約等件影本為證（原處分卷第53-59 、75-80 、48-52 、68
    、15、14頁；本院卷附件9 、附件4-8 ）。惟開業執照僅係
    大順醫院由原告負責之證明；又觀諸上開登記謄本、所有權
    狀及契約書乃只明原告係因買賣而成為台北縣新莊市○○段
    912 地號土地共有人，其上中正路215 、215-1 、215 號3
    、4 樓-2、215-3 號建物連同坐落土地經原告及訴外人黃逸
    鵬於87年9 月18日設定本金最高限額5200萬元之抵押權予國
    泰世華銀行，其中正路215 、215-1 、215 號3 樓- 2 等建
    物及土地前且曾經原告及訴外人黃石化設定本金最高限額之
    抵押權予合庫及玉山銀行等；再自國泰世華銀行之貸款證明
    書及繳息（費）紀錄、銀行存摺、匯款回條暨合庫查詢單及
    增補契約亦僅見原告向國泰世華及合庫等銀行借款之事實，
    縱其向合庫借款日期與前開房地產登記日期相合，然於乏證
    帳及資金流程可為勾稽之情形下，仍無從確認其借款必定使
    用於醫院使用房地產之購置。另原告於復查時所提出之說明
    書、貸款明細款則均係其個人自述之說明，尚有證據證明其
    內容之真正，其說明本身原不足為證。遑論其原始借款資金
    是否確係購置或興建執行業務場所使用，於轉貸時之借款餘
    額究為若干？轉貸之款項有無超過原貸款餘額，超出部分之
    貸款金額是否亦作為執行業務所需等等，均無相關資料可供
    調查，此外，原告復未再提出得證明系爭借款係用於購置供
    醫院使用之房屋及醫療器材、設備等之證明文件、或相關資
    金去向流程資料，徒由上述有關買賣、借款、設定抵押權等
    文件，自無從遽認系爭借款與該醫院上述業務執行之關連性
    。是其主張，尚無可採。從而，被告以原告未能提示其於70
    年開業向銀行借款購置房地及借款變更轉貸銀行等相關資料
    ，否准原告認列系爭利息支出，揆諸首揭規定，尚無不合。
    至原告另主張被告得依81年度以前申報資料，向當時之合夥
    人函查云云，乃未明有關課稅資料冊籍保管年限最長不過10
    年，被告無從再據81年度以前申報資料為何調查，是其此部
    分主張，亦無可取。
六、綜上所述，原告之主張均無可採。被告以無法認定系爭借款
    利息係原告為用於購置供醫院使用之房屋及醫療器材、設備
    所需之貸款而產生，乃全數剔除，核定執行業務所得為1,17
    0,520 元，併課原告當年度綜合所得稅，核定全年綜合所得
    總額為1,672,069 元，補徵綜合所得稅額23,464元，於法尚
    無不合，訴願決定予以維持，亦無違誤，原告猶執前詞，訴
    請撤銷，為無理由，爰不經言詞辯論，逕予駁回。
七、本件事證已臻明確，兩造其餘攻擊、防禦方法，經核與判決
    之結果不生影響，無庸逐一論述。
據上論結，本件原告之訴為無理由，爰依行政訴訟法第236 條、
第233 條第1 項、第98條第3 項前段判決如主文。
中　　華　　民　　國　　96　　年　 　7　　月　 31  　 日
                            第七庭  法  官　林玫君
上為正本係照原本作成。
本件以訴訟事件所涉及之法律見解具有原則性者為限，始得於本
判決送達後20日內向本院提出上訴狀並表明上訴理由，如已於本
判決宣示後送達前提起上訴者，應於判決送達後20日內補具上訴
理由（均按他造人數附繕本），且經最高行政法院許可後方得上
訴。
中　　華　　民　　國　　96　　年　 　7　　月　 31  　 日
 　　　　　　　　　　　　　 　　　　書記官　黃明和
